---
title: "Análisis de microbioma fecal de fauna salvaje del Pirineo "
author: "Marc Noguera-Julian, PhD. TreeTopUnder"
date: "`r format(Sys.time(), '%Y-%m-%d')`"
header-includes:
- \usepackage{fancyhdr}
- \usepackage{lipsum}
- \pagestyle{fancy}
- \fancyhead[CO,CE]{Microbioma y fauna salvaje}
- \fancyfoot[LO,RE]{Marc Noguera-Julian, TreeTopUnder}
- \fancyhead[LE,RO]{\thepage}
- \fancyfoot[CO,CE]{}
- \usepackage[default]{sourcesanspro}
- \usepackage[T1]{fontenc}
- \usepackage{eso-pic,graphicx,transparent}
mainfont: Helvetica
output:
  workflowr::wflow_html:
    toc: false
editor_options:
  chunk_output_type: console
---
```{r setup, include=FALSE}
knitr::opts_chunk$set(echo = TRUE)
knitr::opts_knit$set(root.dir = here::here())
```
# Datos del Proyecto

Propuesta de análisis de datos de microbioma fecal por 16s en estudio exploratorio de fauna salvaje

Codigo TreeTopUnder: UABLlops-16S

Cliente: 

* UAB – Natalia Sastre Alaiz 
* Facultad de Veterinaria. Travessera dels Turons, s/n. 08193 Bellaterra(Barcelona)   
* Contacto: Natalia Sastre Alaiz (Natalia.Sastre@uab.cat)

# Objetivo
El objetivo del estudio es caracterizar el microbioma fecal de fauna salvaje (osos y lobos)

# Métodos

## Analisis de datos de secuencia.
Los datos crudos recibidos (formato FASTQ) se han obtenido usando un dieseño de amplicon unico en la region 16S del gen del RNA ribosomico (rDNA), amplificando la sub-region variable V3-V4 mediante PCR y usando secuenciación de última generación (Illumina/MiSeq) sobre las librerias obtenidas. Asi, las lecturas crudas obtenides tienen una longitud de 300 nt en un esquema paired-end (300 nt en lecturas forward y 300 nt en lecturas en reverse) sobre un amplicon de entre 450 y 500 nt, por lo que las lecturas forward y reverse tienen cierto grado de solapamiento que se usa para mejorar la calidad de los datos.
En base a los datos crudos obtenidos de muestras orales (saliva) de los pacientes se ha realizado el análisis de secuencia dentro del framework R::DADA2. Este software nos permite obtener secuencias exactas de las variantes estudiadas (Amplicon Sequence Variants o ASV) y una informació de contaje y asignación taxonómica de cada una de ellas. El proceso de análisi se secuencia se divide en los siguientes pasos:

* Control de calidad. Se eliminan las secuencias con demasiado error acumulado en la lectura forward o reverse, de froma independiente. Se eliminan las secuencias demasiados cortas.
* Se calcula el modelo de error especifico del experimento de secuenciación.
* Se utilitza el modelo de error obtenido para inferir las variantes ASV a partir de las lecturas
* Se solapan las lecturas forward y reverse para obtener una secuencia unica por fragmento.
* Se eliminan del dataset las secuencias quimericas provenientes de reacciones PCR incompletas.
* Se asigna cada una de las variantes ASV a un grupo taxonomico, usando la base de datos Silva (v138)
* Usando las secuencias genéticas de cada una de las variantes ASV se calcula un alineamiento multiple y un arbol filogenético que relaciona evolutivamente las ASV entre ellas.
* Se empaquetan los resultados en un paquete de datos tipo R::phyloseq para el análisis posterior. 

De esta forma, obtenemos un paquete de datos que contiene entidades ASV representativas de los diferentes taxones bacterianos presentes en la muestra y, para cada muestra, valores de contaje cuantitativo de cada uno de estos taxones. Ademas, obtenemos la distancia genética entre pares de taxones que nos permitirá calcular indiced de similitud entre las muestras.

El numero de secuencias obtenidas para este proceso, después de todos los pasos de proceso y control de calidad debe ser suficiente para cada muestra para poder caracterizar el microbioma de la muestra.

Se usan estimadores Chao1 y Shannon para quantificar los paramteros de riqueza y diversidad de la muestra(alpha-diversity). Se usan tests no-parametricos para comparar parametros de alfa-diversidad y beta-diversidad entre grupos formados por las variables de interés. Se usan estimadores Chao1 y Shannon para quantificar los paramteros de riqueza y diversidad de la muestra(alpha-diversity). Se usa distancia WUnifrac para calcular similitud entre la composición de las muestras (Beta-diversity). Se usan non-metric dimensional scaling (NMDS) para el análisis de ordenacion basandose en la distancia WUnifrac. Se usa el paquete lefser para determinar generos bacterianos diferencialmente abundantes entre grupos formados por las variables de interés.

```{r throughput, echo=F, message=FALSE, warning=FALSE, paged.print=FALSE}
suppressWarnings(require(phyloseq))
suppressWarnings(require(pander))
suppressWarnings(require(here))
suppressWarnings(require(phylosmith))
suppressWarnings(require(tidyverse))
suppressWarnings(require(ggplot2))
load("data/raw/DADA2/DADA2_Rsession.RData")
suppressWarnings(metadata_df<-read.delim("data/raw/Metadata/metadata.csv",check.names=F,sep = ","))
rownames(metadata_df)<-metadata_df$SampleID
mock_samples<-c("S02017AAD-MOC1","S02018AAD-MOC2")
control_samples<-c("S02014AAD-BA","S02015AAD-BE1","S02016AAD-BE2","S02019AAD-DNA","S02020AAD-D6306","S02021AAD-NTC")
low_throughput_samples<-c("S01993AAD-M105")
metadata_df[,"sample_type"]<-"specimen"
metadata_df[metadata_df$SampleID %in% control_samples,"sample_type"]<-"Control"
metadata_df[metadata_df$SampleID %in% mock_samples,"sample_type"]<-"Mock"
metadata_df <-merge(metadata_df,track,by="row.names")
rownames(metadata_df)<-metadata_df$SampleID
metadata_df[metadata_df$Edad=="","Edad"]<-NA
metadata_df[metadata_df$Sexo=="","Sexo"]<-NA
phyloseq::sample_data(ps_silva)<-metadata_df


track[1:5,] %>% knitr::kable()

metadata_df %>% 
  ggstatsplot::ggbetweenstats(x=sample_type,y=nonchim,title = "Throughput vs Sample Type",
                              type="nonparametric",bf.message = F,
                              outlier.tagging = T,outlier.label = SampleID)


```

# Resultados

## Metadatos

_Deliverables: FinalMetadata.xls y 16SDataAvailability.xls_

Cada uno de los ficheros FASTQ esta identificado con un código del formato _01930AAD-M013_ que identifica una muestra de heces. Existen datos de secuenciación para 96 muestras de heces recogidas durante el trabajo de campo. Se proporcionan metadatos para 96 identificadores muestra de heces esta ligada a un _Code_ que identifica la muestra y un _Individuo_ que identifica al animal del que se han obtenido las heces. Además, para cada muestra se dispone de las siguientes variables: 

* Year: Año de obtención de la muestra.
* Region: Region geográfica de obtención de la muestra.
* Especie: Especie del animal del que se ha obtenido la muestra (Oso / Lobo)
* Sexo: Sexo del animal del que se ha obtenido la muestra.
* Edad_2020/Edad_2021/Edad: Edad del animal en el momento de obtención de la muestra. Se agrupa en Adulto / SubAdulto / Osezno
* DNA_conc / Unit / A260 / A280	/ (260/280)	/ (260/230): Parámetros de calidad del ADN de la muestra

De las 96 muestras disponibles, 8 muestras pertenecen a controles que no se usaran para el análisis mas alla del control de calidad:

* MOC1 y MOC2, son controles positivos _Mock_ con una composición conocida y predeterminada.
* BA, BE1 y BE2, corresponden con un blanco ambiental y dos blancos de extracción.
* DNA, corresponde con un control de pool de DNA.
* D6306 y NTC, son controles internos del procesado para secuenciación.

En el dataset resultante, se usaran exclusivamente las ASV anotadas taxonómicamente a Bacteria o Arqueas (Kingdom = Archaea o Kingdom = Bacteria)

```{r Consolidación de datos y metadatos, echo=F, message=FALSE, warning=FALSE, paged.print=FALSE}
suppressWarnings(require(phyloseq))
suppressWarnings(require(pander))
suppressWarnings(require(here))
suppressWarnings(require(phylosmith))
suppressWarnings(require(tidyverse))
suppressWarnings(require(ggplot2))
load("data/raw/DADA2/DADA2_Rsession.RData")
suppressWarnings(metadata_df<-read.delim("data/raw/Metadata/metadata.csv",check.names=F,sep = ","))
rownames(metadata_df)<-metadata_df$SampleID
mock_samples<-c("S02017AAD-MOC1","S02018AAD-MOC2")
control_samples<-c("S02014AAD-BA","S02015AAD-BE1","S02016AAD-BE2","S02019AAD-DNA","S02020AAD-D6306","S02021AAD-NTC")
low_throughput_samples<-c("S01993AAD-M105")
metadata_df[,"sample_type"]<-"specimen"
metadata_df[metadata_df$SampleID %in% control_samples,"sample_type"]<-"Control"
metadata_df[metadata_df$SampleID %in% mock_samples,"sample_type"]<-"Mock"
metadata_df <-merge(metadata_df,track,by="row.names")
rownames(metadata_df)<-metadata_df$SampleID
metadata_df[metadata_df$Edad=="","Edad"]<-NA
metadata_df[metadata_df$Sexo=="","Sexo"]<-NA
phyloseq::sample_data(ps_silva)<-metadata_df


# metadata_df %>% 
#   ggstatsplot::ggbetweenstats(x=sample_type,y=nonchim,title = "Throughput vs Sample Type",
#                               type="nonparametric",bf.message = F,
#                               outlier.tagging = T,outlier.label = SampleID)

#Most of the control sample have zero reads
# xlsx::write.xlsx(metadata_df,"output/Deliverables/FinalMetadata.xlsx")
metadata_df<-metadata_df[! is.na(metadata_df$SampleID),]
rownames(metadata_df)<-metadata_df$SampleID
ps_silva<-phyloseq::prune_samples(! sample_names(ps_silva) %in% control_samples, ps_silva)
ps_silva<-phyloseq::prune_samples(! sample_names(ps_silva) %in% low_throughput_samples, ps_silva)
ps_silva<-phyloseq::subset_taxa(ps_silva,Kingdom %in% c("Bacteria","Archaea"))
min_throughput<-otu_table(ps_silva) %>% colSums() %>% min()
max_throughput<-otu_table(ps_silva) %>% colSums() %>% max()
saveRDS(ps_silva,file="data/ps_silva.rds")
```

Las caracteristicas del dataset a analizar son:
 
 * 89 muestras de microbioma fecal de osos (n=76) y lobos (n=13).
 * un total de `r phyloseq::ntaxa(ps_silva)` ASV incluyendo singleton, al final del análisi de secuencia
 * Asignación taxonomica hasta nivel de genero bacteriano para cada ASV
 * Arbol filogenético asociado a las taxas(ASV), necesario para calcular distancias de beta-diversidad WUnifrac.
 
```{r data summary,eval=T, echo=F, message=FALSE, warning=FALSE, paged.print=FALSE}
ps_silva<-readRDS("data/ps_silva.rds")
ps_silva
# data.frame(sample_data(ps_silva)) %>% DataExplorer::create_report(output_file = "docs/MetadataExplorer.html")
```
